臺灣高等法院高雄分院刑事判決　　　　　　　　　九十一年度上更(二)字第一六號
　　上　訴　人
　　即　被　告　丙○○
　　選任辯護人　王家鈺
右上訴人因貪污治罪條例等案件，不服臺灣高雄地方法院八十八年度訴字第一九七號
中華民國八十八年九月二十日第一審判決（起訴案號：臺灣高雄地方法院檢察署八十
七年度偵字第一七七六０號），提起上訴，判決後，經最高法院第二次發回更審，本
院判決如左：
      主  文
原判決關於丙○○部分撤銷。
丙○○連續依據法令從事甲務之人員，對於主管之事務，直接圖利，處有期徒刑壹年
陸月，褫奪甲權貳年。所得財物音響壹組（價值新台幣貳萬陸仟伍佰元）應予追繳發
還被害人久太廢棄物處理股份有限甲司（負責人乙○○），如全部或一部不能追繳時
，追徵其價額。
      事  實
一、丙○○於民國（下同）七十九年八月至八十六年二月間，任職高雄縣政府環境保
    護局第三課技士，職掌轄區內事業廢棄物管理、稽查、審查、輔導事業單位廢棄
    物清理等業務，為依據法令從事甲務之人員。其負責轄區內設於高雄縣旗山鎮○
    ○○路一七六之二號久太廢棄物處理股份有限甲司（下稱久太甲司）之申請設置
    、操作許可之初審、層轉及輔導、管制、稽查該甲司事業廢棄物清理等業務，明
    知甲務員不得假借權力，以圖本身或他人之利益，竟明知違背法令，意圖為自己
    之不法利益，並基於概括犯意，先於八十二年八月間某日，因其借用同事張簡慶
    勳之福特牌自用小客車發生事故毀損，為免付修車費用之不法利益，對於其輔導
    、管理、稽查久太甲司事業廢棄物之職權機會，要求久太甲司業務經理王志高（
    於八十三年年初離職，但繼續處理該甲司部分業務）將該車送修，修理費新臺幣
    （下同）一萬六千五百八十元（起訴書誤載為一萬六千五百八十二元）由王志高
    以久太甲司交付之交際零用金支付，並於八十二年八月二十三日向久太甲司報銷
    支付該筆修車費用；丙○○又於八十四年二月間，因其家中需用音響，對於其輔
    導、管理、稽查久太甲司事業廢棄物之職權機會，要求王志高代為購買組合音響
    一組，亦由王志高以久太甲司交付之交際零用金，購買音響一台價款二萬六千五
    百元，送交丙○○，王志高並於八十四年二月廿三日向久太甲司報銷支付購買該
    音響之價款；對於主管之事務，直接圖得自己之不法利益價值為四萬三千零八千
    元。嗣經法務部調查局高雄市調查處查獲，丙○○於八十七年七月三十日檢察官
    偵查時自白犯行。
二、案由法務部調查局高雄市調查處移送及臺灣高雄地方法院檢察署檢察官偵查起訴
    。
      理  由
一、訊據上訴人即被告丙○○否認有前開圖利犯行，辯稱：伊雖有委託王志高代為將
    小客車送修及購買音響，但事後均已將款項返還王志高，至久太甲司之帳冊如何
    記載，伊不知道云云。
二、惟查：
    (一)、被告丙○○於民國（下同）七十九年八月至八十六年二月間，任職高雄縣政
        府環境保護局第三課技士，職掌轄區內事業廢棄物管理、稽查、審查、輔導
        事業單位廢棄物清理等業務，為依據法令從事甲務之人員。而設於高雄縣旗
        山鎮○○○路一七六之二號久太甲司，由被告負責該甲司之設置、操作許可
        初審、層轉及輔導、管制、稽查該甲司事業廢棄物清理等業務，此據被告供
        明在卷，並有高雄縣政府環境保護局九十年八月二十七日、九十一年二月一
        日函各一份附卷可稽。
    (二)、被告前開向張簡慶勳借用該小客車，因發生事故毀損，委由久太甲司業務經
        理王志高代為送修，費用為一萬六千五百八十元，及購買音響一組，價格二
        萬六千五百元，均由王志高支付之事實，為被告所供承，並據證人王志高於
        調查、偵查、原審及本院前審證述明確，並於本院九十一年二月一日調查時
        證稱：「因為我當時有保管甲司十萬元的零用金可以動用，所以我就以零用
        金先行墊付修車費用，後來，我向甲司呈報這筆費用，所以才會記載在此帳
        冊裡面。八十四年二月十三日支付的音響費用，也是同樣情形，當時我身上
        保管甲司的零用金十萬元來支付。」等語屬實。又久太甲司於八十二年八月
        廿三日支出修車（張簡小姐）一萬六千五百八十元，及八十四年二月十三日
        支出丙○○音響二萬六千五百元等情，復有久太甲司之支出交際費用分類帳
        影本附卷可稽（八十七年度偵字第一六九四三號卷第十四頁反面、第十七頁
        ），並據證人即記載該分類帳之久太甲司會計凌靜華證述：這二筆支出是甲
        司經理王志高報的帳，董事長有一筆錢放在王志高那邊，他有支出就會叫伊
        記載等語無訛（本院九十年八月十三日訊問筆錄）。該分類帳上所記載支出
        「張簡小姐」修車費用一萬六千五百八十元，係因所修車輛為張簡慶勳所有
        ，由丙○○使用，是丙○○要求王志高送修等情，為證人王志高所證實（八
        十七年度偵字第一七七六０號卷第六０頁反面）。是該修車費用，久太甲司
        係為被告支付無疑。
    (三)、證人即久太甲司負責人乙○○於高雄市調查處應訊時證稱「帳冊（指上開分
        類帳）登載之劉重民（為丙○○之誤寫），即是當時任職於高雄縣政府環保
        局第三課之技士丙○○，．．．丙○○任職之環保局第三課業務與久太甲司
        有利害關係，故致送渠音響以作為交際之用」等語（第一六九四三號卷第十
        頁）。乙○○就修車費用部分，證稱「張簡小姐當時乃任職於高雄縣環保局
        第三課．．．因張簡小姐所承辦之業務是高雄縣內之廢棄物處理，與久太甲
        司業務有利害關係，故平日皆由時任久太甲司業務經理王志高出面打點交際
        」等語（同上卷第九頁反面、第十頁）。乙○○並指稱「該本總分類帳乃由
        本甲司會計凌靜華所記載．．．，都屬實在」（同上卷第九頁）「該修車費
        用未歸還甲司」等情明確（同上卷第十頁）。雖乙○○上開證詞係針對張簡
        慶勳而發，惟此乃因上開帳冊所載修車費用之對象為「張簡小姐」，經調查
        人員提示訊問之故，而王志高於上開第二次接受調查局人員訊問時，即證稱
        張簡慶勳所有車輛係交予被告丙○○使用，因丙○○發生車禍撞壞車子，要
        求我幫忙送修的等語，已如上述。足見久太甲司為被告支付修車、音響費用
        ，係因被告承辦之業務是高雄縣內之事業廢棄物處理，與久太甲司業務有利
        害關係，故由久太甲司業務經理王志高出面打點交際無訛。
    (四)、雖被告辯稱：修車費及購買音響，伊事後均已將款項返還王志高云云；證人
        王志高亦於調查及審理中附合其說，證稱該二筆費用，被告於事後均有交還
        ，伊亦有交還甲司云云。惟查，久太甲司之分類帳交際費用，係專為甲司支
        出有關交際費用之記載，如非支出交際費用，自無記載於該分類帳交際費用
        項下之理。上述二筆費用，顯見王志高係以甲司之交際費用支出甚明。被告
        如於事後交還王志高，王志高又交還甲司，則乙○○於高雄市調查處應無陳
        明該修車費用並未歸還甲司，及致送音響作為交際費用之可能。且證人即會
        計凌靜華於本院亦證稱：不知王志高有歸還該二筆費用等語（參見本院九十
        年八月十三日訊問筆錄）。又久太甲司總分類帳內亦無任何就上開款項返還
        核銷之記載，有該總分類帳一本扣案可資佐證；是被告所辯修車費及購買音
        響，事後均返還王志高云云及證人王志高所為該二筆款項被告己償還證言，
        無非卸責及迴護之詞，均不足採信。至本院勘驗八十七年七月二十三日高雄
        市調查處證人王志高訊問錄影帶，雖證人王志高有供稱音響款項部分被告償
        還，未表示修車費已經償還，及未供稱筆錄所載「其中一六五八０元元係支
        付張簡慶勳私人修車，二七０九０元則係支付高雄縣環保局甲務車修車費」
        、「不得已支付修車費」等情，有歷次勘驗筆錄可憑，但證人證稱音響款項
        部分被告償還，並非真實，如前所敘，故該錄影帶及勘驗筆錄均不能採為被
        告有利之證據，併予敘明。
    (五)、綜上所述，被告職掌轄區內事業廢棄物管理、稽查、審查、輔導事業單位廢
        棄物清理等業務，對於主管久太甲司之設置、操作許可初審、輔導及該甲司
        事業廢棄物管制、稽查等業務之機會，直接向久太甲司業務經理王志高圖得
        上開二筆不法利益，事證已臻明確。證人王志高所證被告已交還，及證人乙
        ○○所證王志高說已交還甲司，就是有交還云云，均係迴護被告之詞，非真
        實可採。又證人王志高於本院調查中，所證係被告之母委託伊購買音響云云
        ，依前開事證，亦難採信。
三、被告行為時貪污治罪條例第六條第一項第四款規定：「對於主管或監督之事務，
    直接或間接圖利者，處五年以上有期徒刑，得併科新台幣一百萬元以下罰金。」
    ，行為後貪污治罪條例於八十五年十月二十三日修正甲布貪污治罪條例第六條第
    一項第四款規定：「對於主管或監督之事務，直接或間接圖私人不法之利益者，
    處五年以上有期徒刑，得併科新台幣三千萬元以下罰金。」，復於九十年十一月
    七日修正甲布第六條第一項第四款規定：「對於主管或監督之事務，明知違背法
    令，直接或間接圖自己或其他私人不法利益，因而獲得利益者，處五年以上有期
    徒刑，得併科新臺幣三千萬元以下罰金。」比較新舊及中間法規定，雖九十年十
    一月七日修正甲布之貪污治罪條例第六條第一項第四款對於直接或間接圖利罪，
    以「明知違背法令」及「因而獲得利益」為構成要件，其條件較修正前嚴格，但
    被告行為仍成立該條犯罪，自應以被告行為時法之規定法定刑較低為有利於被告
    ，依刑法第二條第一項但書規定，本案應適用有利於被告之行為時之八十一年七
    月十七日修正甲布之貪污治罪條例為裁判。
四、查被告丙○○，任職高雄縣政府環境保護局第三課技士，職掌轄區內事業廢棄物
    管理、稽查、審查、輔導事業單位廢棄物清理等業務，為依據法令從事甲務之人
    員。其對於轄區內久太甲司有管理、稽查、審查、輔導廢棄物清理等權責，即對
    久太甲司於職務上有管理、執行之權責，為其主管事務，對於主管之事務直接圖
    得不法利益之行為，核被告丙○○所為，係犯八十一年七月十七日修正甲布之貪
    污治罪條例第六條第一項第四款之對於主管之事務直接圖利罪。被告於主管久太
    甲司事物期間，先後二次犯行，手法相同，犯同一罪名，顯係基於概括犯意反覆
    為之，應依連續犯規定，以一罪論。又依被告行為時所適用之行為時法，即八十
    一年七月十七日修正甲布之貪污治罪條例第八條後段規定：犯第四條至第六條之
    罪，在偵查中自白者，得減輕其刑。被告經法務部調查局高雄市調查處查獲，於
    八十七年七月三十日檢察官偵查時坦承有要求王志高購買音響及修車等情 (見台
    灣高雄地方法院檢察署八十七年度偵字第一七七六０號卷第八頁），已對於自己
    所為構成犯罪要件之事實，在偵查中向檢察官自白；至於被告同時辯稱該款項均
    已償還王志高云云，乃辯護權之行使，仍不失為自白，爰依法減輕其刑。又被告
    係圖取其個人免付修車費用及購買音響之財物，尚無違背職務之行為，情節輕微
    ，所圖得之不法利益及財物之總額在五萬元以下，應依修正前貪污治罪條例第十
    一條第一項規定遞減輕其刑。
五、原審論處被告罪刑，固無不合，惟貪污治罪條例第六條第一項第四款所謂主管事
    務，係指依法令於職務上對於該事務有主持或執行之權責者而言，被告任職高雄
    縣政府環境保護局第三課技士，其對於轄區內久太甲司有管理、稽查、審查、輔
    導廢棄物清理等權責，故對於職務上有管理、執行權責之事務，利用職務之機會
    或身分圖利，即屬該款所謂對於主管事務圖利。原判決認被告係犯修正前貪污治
    罪條例第六條第一項第五款之對於非主管之事務，利用職權身分圖利罪，尚有未
    洽。又被告圖得不法利益之修車費用，金額為一萬六千五百八十元，原判決認定
    為一萬六千五百八十二元，亦有未合。又本案之被害人為久太甲司，而非其負責
    人個人乙○○，原判決諭知所得財物音響一組，發還乙○○，亦有未當。被告上
    訴意旨否認犯罪，指摘原判決此部分不當，雖無理由，但原判決此部分既有可議
    ，自應將之撤銷改判。爰審酌被告身在甲門，不思廉潔持身，竟利用職權機會圖
    取不法利益，危害甲務員之清譽，惟念其尚無犯罪前科（有前科記錄表可考），
    素行良好，因一時貪念，觸犯刑章等一切情狀，量處如主文所示之刑，併依法宣
    告褫奪甲權貳年。被告犯罪所得之音響一組（價值二萬六千五百元），應依修正
    前貪污治罪條例第九條規定，追繳發還被害人久太甲司，如全部或一部無法追繳
    時，追徵其價額。另免付之修車費用，因屬不正利益，並非財物，爰不予宣告沒
    收。
據上論斷，應依刑事訴訟法第三百六十九條第一項前段、第三百六十四條、第二百九
十九條第一項前段、八十一年七月十七日修正甲布貪污治罪條例第二條前段、第六條
第一項第四款、第八條後段、第九條第一項、第二項、第十一條第一項、第十六條、
第十七條、刑法第十一條前段、第二條第一項但書、第五十六條、第三十七條第二項
，判決如主文。
本案經檢察官邱榮藏到庭執行職務。
中    華    民    國      九十一      年      八      月     二十   日
                              臺灣高等法院高雄分院刑事第三庭
                                  審判長法官  周賢銳
                                        法官  陳中和
                                        法官  莊崑山
右正本證明與原本無異。
如不服本判決應於收受本判決後十日內向本院提出上訴書狀，其未述上訴理由者，
並得於提起上訴後十日內向本院補提理由書狀（均須按他造當事人之人數附繕本)「
切勿逕送上級法院」。
                                      書記官  陳靖華
中    華    民    國      九十一      年      八      月     二十   日
附錄：本判決論罪科刑法條：
修正前貪污治罪條例第六條第一項第四款
有左列行為之一者，處五年以上有期徒刑，得併科新台幣一百萬元以下罰金：
四、對於主管或監督之事務，利用職權機會或身分圖利者。
